【裁判字號】    97,抗,1911
【裁判日期】    971203
【裁判案由】    聲明異議
【裁判全文】
臺灣高等法院民事裁定                  97年度抗字第1911號
抗  告  人  甲○○
上列抗告人因與相對人許華巖間清償票款強制執行事件，對於中
華民國97年10月1 日臺灣基隆地方法院96年度執字第15652 號裁
定提起抗告，本院裁定如下：
    主  文
原裁定廢棄。
    理  由
一、按因繼承、強制執行、公用徵收或法院之判決，於登記前已
    取得不動產物權者，非經登記，不得處分其物權；除民法第
    828 條第1 項之法律或契約另有規定外，公同共有物之處分
    ，及其他之權利行使，應得公同共有人全體之同意；繼承人
    有數人時，在分割遺產前，各繼承人對於遺產全部為公同共
    有，分別為民法第759 條、第828 條第2 項、第1151條所明
    定。次按分割共有物係對於物之權利有所變動，即屬處分行
    為之一種，協議分割亦屬之，凡因繼承於登記前已取得不動
    產物權者，其取得雖受法律之保護，不以其未經繼承登記而
    否認其權利，但繼承人如欲分割因繼承而取得公同共有之遺
    產，因屬於處分行為，依民法第759 條規定，自非先經繼承
    登記，不得為之（最高法院94年度臺上字第787 號判決意旨
    參照）。
二、本件抗告人即債權人前向原執行法院聲請對相對人即債務人
    之財產強制執行，並陳報執行標的物為2 筆未辦保存登記之
    建物（見原執行法院卷第2 頁），門牌號碼分別為臺北縣萬
    里鄉溪底村6 鄰溪底5 號（下稱5 號建物），權利範圍1/5
    ；及臺北縣萬里鄉溪底村6 鄰溪底5 號旁（下稱5 號旁建物
    ），權利範圍全部。嗣抗告人又陳報相對人業將5 號建物權
    利範圍：1/5 及5 號旁建物之事實上處分權讓與抗告人，已
    辦妥房屋稅籍移轉登記，並提出臺北縣政府稅捐稽徵處淡水
    分處房屋稅籍證明書為憑（見原執行法院卷第114頁、第121
    頁至第122 頁）。原裁定以依抗告人之主張，相對人業將上
    開2 建物之事實上處分權讓與抗告人，相對人就該2 建物已
    無任何權利，抗告人聲請拍賣相對人就該2 建物之應有部分
    及所有權，依強制執行法第17條之規定，為無理由，爰予駁
    回。
三、抗告意旨以：(一)伊雖擁有上開2 建物之稅籍，並自相對人處
    取得鑰匙，然該2 建物仍由共有人許金土、許文秀、許福枝
    及許金敦等人（下稱許金土等4 人）使用，且彼等已將門鎖
    更換多時，事實上之使用權及處分權仍屬許金土等4 人所擁
    有。(二)臺北縣政府稅捐稽徵處淡水分處之房屋稅籍資料證明
    書雖記載伊為上開2 建物之納稅義務人，然無法證明產權。
    (三)相對人乃上開2 建物（應係5 號旁建物之誤載）之起造人
    ，伊聲請拍賣其物權〔所有權〕，如無人應買，將依法承受
    ，俾取得實際物權以清償債權。
四、經查，抗告人主張上開2 建物均未辦理保存登記，其中5 號
    建物原所有權人許清標死亡後，由許金土等4 人、許陳菊、
    許月英及許有德等人以公同共有繼承，彼7 人於民國（下同
    ）88年7 月26日協議由許金土等4 人及許有德以分別共有繼
    承，嗣許有德死亡，再由相對人繼承；5 號旁建物則係相對
    人因繼承許有德之遺產而取得所有權等事實，業據提出繼承
    系統表及遺產稅免稅證明書為憑（見原執行法院卷第114 頁
    至第115 頁、第119 頁至第120 頁）。而該5 號建物因未辦
    理保存登記，致無法辦理繼承登記，依民法第759 條規定意
    旨，自不得任意處分，且公同共有改為分別共有係處分行為
    ，亦須登記始生效力，故縱使許清標之7 名繼承人曾為上開
    協議（遺產分割繼承協議書附原執行法院卷第116頁至第118
    頁），然該5 號建物仍為該7 名繼承人所公同共有，之後許
    有德死亡，由相對人繼承，則應由相對人與許清標之其餘6
    名繼承人公同共有；再參以民法第828 條第2 項規定，相對
    人未得公同共有人全體之同意，不得擅自處分而將該5 號建
    物權利範圍1/5 之事實上處分權讓與抗告人。是原裁定以相
    對人已將5 號建物權利範圍1/5 之事實上處分權讓與抗告人
    ，遂認相對人就該5 號建物已無任何權利，而駁回抗告人就
    此部分強制執行之聲請，自有違誤。至5 號旁建物究係相對
    人輾轉繼承許清標之遺產而取得，抑係許有德或相對人單獨
    起造而原始取得，事涉相對人得否處分，而抗告人就此主張
    前後不一（見原執行法院卷第114 頁、本院卷第4 頁），原
    執行法院未予查明，逕認相對人已將該5 號旁建物之事實上
    處分權讓與抗告人，相對人就該建物亦無任何權利，併予駁
    回抗告人就此部分強制執行之聲請，亦有違誤。
五、次查，抗告人96年11月23日之民事強制執行聲請狀係聲請執
    行5 號建物權利範圍1/5 （見原執行法院卷第2 頁），另96
    年12月17日之指封切結亦為如上記載（見原執行法院卷第19
    頁），似係聲請執行5 號建物權利範圍1/5 ；嗣抗告人97年
    6 月24日之民事呈報狀記載「拍賣其物權〔所有權〕」（見
    原執行法院卷第128 頁），則似係聲請執行相對人就該5 號
    建物之公同共有權利。原執行法院未查明執行標的物究為何
    者，遽將抗告人強制執行之聲請駁回，亦有未合。抗告意旨
    指摘原裁定不當，求予廢棄，為有理由。應由本院將原裁定
    廢棄，發回原執行法院更為適當之處理。
據上論結，本件抗告為有理由，爰裁定如主文。
中    華    民    國    97    年    12    月    3     日
                    民事第十二庭
                        審判長法  官  陳駿璧
                              法  官  陳邦豪
                              法  官  王麗莉
正本係照原本作成。
不得再抗告。
中    華    民    國    97    年    12    月    3     日
                              書記官  劉美垣


司法院資訊處製作；財團法人民間司法改革基金會備份。
